臺灣高等法院民事判決
110年度重上字第11號
上  訴  人  
即  附  帶
被  上訴人  林志憲  


訴訟代理人  徐正坤律師
被上訴人即  
附帶上訴人  林金龍  

            戴鳳麗  
共      同
訴訟代理人  江淑卿律師
上列當事人間請求侵權行為損害賠償事件，兩造對於中華民國10
9年11月18日臺灣新北地方法院109年度重訴字第308號第一審判
決分別提起上訴、附帶上訴，本院於110年6月15日言詞辯論終結
，判決如下：
    主      文
上訴駁回。
原判決關於駁回附帶上訴人後開第三項之訴部分，及該部分假執
行之聲請暨訴訟費用之裁判（除確定部分外），均廢棄。
附帶被上訴人應再給付附帶上訴人各新臺幣壹佰萬元，及均自民
國一○八年十月十八日起至清償日止，按年息百分之五計算之利
息。
第一審（除確定部分外）、第二審（含上訴、附帶上訴）訴訟費
用均由上訴人負擔。
本判決第三項所命給付，於附帶上訴人各以新臺幣參拾參萬肆仟
元供擔保後得假執行，但附帶被上訴人如各以新臺幣壹佰萬元為
附帶上訴人預供擔保，得免為假執行。
    事實及理由
壹、程序方面：
　　按現行民事訴訟法第二審程序並無禁止上訴人擴張上訴聲明
    之規定，當事人在上訴期間內提出之上訴狀，僅載明對於第
    一審判決一部不服，而在言詞辯論終結前，復對其他部分一
    併聲明不服者，應認仍得擴張其上訴聲明（最高法院30年度
    渝抗字第66號判例、101年度台抗字第396號裁定意旨參照）
    。查上訴人即附帶被上訴人（下稱上訴人）於民國109年12
    月9日就原審判決提起上訴，其上訴聲明為：㈠原判決命上訴
    人給付被上訴人即附帶上訴人林金龍逾新臺幣（下同）101
    萬6,880元及命給付被上訴人即附帶上訴人戴鳳麗（下逕稱
    姓名，合稱被上訴人）逾95萬元之部分暨假執行之宣告均廢
    棄；㈡上開廢棄部分，被上訴人於第一審之訴駁回（見本院
    卷第21頁）。上訴人嗣於110年2月23日以民事更正上訴聲明
    狀更正上訴聲明：㈠原判決命上訴人給付林金龍逾1萬4,900
    元及戴鳳麗之部分暨假執行之宣告均廢棄；㈡上開廢棄部分
    ，被上訴人於第一審之訴駁回（見本院卷第177頁）。核其
    變更，係屬擴張上訴聲明（即對林金龍擴張100萬1,980元、
    對戴鳳麗擴張95萬元），揆諸上開判決意旨，其上訴聲明之
    擴張，應予准許。 
貳、實體方面：
一、被上訴人主張：
　　上訴人原任職於巨酉國際室內裝修工程有限公司（下稱巨酉
    公司），其於民國107 年10月5 日18時許起，在臺北市西門
    町美觀園日式料理店與訴外人林聰敏聚餐飲酒，至同日約22
    時許結束後，明知酒後吐氣所含酒精濃度達每公升0.25毫克
    以上者，不得駕駛動力交通工具，竟仍在吐氣所含酒精濃度
    已達每公升0.25毫克以上，控制車輛能力及反應能力均因受
    體內酒精成分影響而降低，已不能安全駕駛動力交通工具之
    狀況下，仍於同日23時6分許駕駛車牌號碼0000-00號自用小
    客車（下稱系爭車輛）返家，而於行經新北市泰山區新北大
    道與泰林路之交岔路口時，該路口內側車道設有禁止左轉之
    標誌，本應注意遵守交通標誌之指示，竟違反標誌指示貿然
    違規左轉，適有訴外人即被害人林亭佑騎乘車牌號碼000-00
    0 號普通重型機車沿新北大道直行至該路口而發生撞擊，致
    林亭佑人車倒地，受有頭部外傷、顱骨骨折及腦疝脫、左側
    創傷性大量硬腦膜上出血及硬腦膜下出血及蜘蛛膜下出血、
    臉骨多處骨折、顱骨骨折併顱內出血等傷害，經急救後，仍
    於翌日13時58分許，因急性呼吸衰竭死亡（下稱系爭事故）
    。上訴人因酒後肇致系爭事故，並致林亭佑死亡，前經臺灣
    新北地方法院（下稱新北地院）以108 年度交訴字第38號（
    下稱另案）判決上訴人犯駕駛動力交通工具，吐氣所含酒精
    濃度達每公升零點二五毫克以上，因而致人於死罪，處有期
    徒刑5年6月。上訴後，經本院109 年度交上訴字第79號判決
    上訴駁回而告確定。是上訴人應就前開過失行為負侵權行為
    損害賠償之責。被上訴人為林亭佑之父母，林金龍因系爭事
    故支出醫療費用1,560元、殯葬費用46萬5,320元，林金龍、
    戴鳳麗並分別受有扶養費損害194萬1,576元、235萬6,645元
    ，及各請求慰撫金700萬元，經扣除已領取之強制汽車責任
    險理賠100萬1,980元、100萬1,979元後，而請求上訴人應與
    巨酉公司連帶給付840萬6,476元、835萬4,666元。爰依民法
    第184條第1項前段、第192條、第194條規定請求：上訴人應
    與巨酉公司連帶給付林金龍、戴鳳麗各840 萬6,476 元、83
    5 萬4,666 元本息；願供擔保，請准宣告假執行。
二、上訴人則以：
　　上訴人為二技畢業，曾任建築工作，系爭事故發生後已遭解
    雇，並因賠付被上訴人保險金，前與富邦產物保險有限公司
    有達成每月償還1萬元之和解。上訴人入獄前即以打零工維
    生，現亦入監服刑，經濟顯非寬裕。又依司法院106年5月23
    日院台廳民一字第1060014115號函檢送之法院依民法第194
    條酌定非財產上損害賠償金額分析報告，在不考量相關加重
    或減輕因子所酌定之慰撫金，每人獲判之平均金額為88.5萬
    元，若以法院所在地區統計，北部地區平均判賠之慰撫金為
    152.4萬元，故本件慰撫金之酌定，應為每人150萬元為當，
    被上訴人慰撫金請求顯屬過高。復上訴人於原審時已分別提
    存95萬元、55萬元，就此提存金額，上訴人亦主張抵銷等語
    。
三、原審為被上訴人一部勝訴、一部敗訴之判決，即判命：上訴
    人應給付林金龍546萬4,900元、戴鳳麗499萬8,021元；另駁
    回被上訴人其餘之訴。上訴人就其敗訴部分聲明不服，提起
    一部上訴，其上訴聲明：㈠原判決命上訴人給付林金龍逾1萬
    4,900元及命給付戴鳳麗部分暨其假執行之宣告均廢棄；㈡上
    開廢棄部分，被上訴人等於第一審之訴駁回。被上訴人則為
    答辯聲明：上訴駁回。被上訴人就原審駁回其請求部分亦提
    起一部附帶上訴，聲明：㈠原判決關於駁回後開第二項部分
    廢棄；㈡上訴人應再給付被上訴人各100萬元，及均自108年1
    0月18日起至清償日止，按年息百分之5計算之利息；㈢願供
    擔保，請准宣告假執行。上訴人就附帶上訴部分，答辯聲明
    ：㈠附帶上訴駁回；㈡如受不利判決，願供擔保，請准免為假
    執行（被上訴人於原審起訴時，原係請求上訴人應給付林金
    龍840萬6,476元、戴鳳麗835萬4,666元，並請求巨酉公司應
    與上訴人連帶給付，經原審判決如上所示，被上訴人就請求
    巨酉公司連帶給付及駁回被上訴人附帶上訴範圍外之部分並
    未提起上訴，上訴人就應給付林金龍於1萬4,900元範圍內亦
    未提起上訴，該部分皆已確定，不在本院審理範圍內）。 
四、兩造不爭執事項（見本院卷第170頁至171頁）：
（一）上訴人於107年10月5日18時許與林聰敏在美觀園餐廳聚餐
      飲酒後，在吐氣酒精濃度已達每公升0.25毫克以上，屬不
      能安全駕駛動力交通工具狀況下，仍駕駛系爭車輛返家，
      嗣於同日23時25分許，行經新北市泰山區新北大道與泰林
      路之交岔路口，該路口內側車道設有禁止左轉之標誌，竟
      疏未注意遵守交通標誌指示而貿然左轉，與林亭佑騎乘之
      機車發生撞擊，致林亭佑人車倒地，受有頭部外傷、顱骨
      骨折及腦疝脫、左側創傷性大量硬腦膜上出血及硬腦膜下
      出血及蜘蛛膜下出血、臉骨多處骨折、顱骨骨折併顱內出
      血等傷害，經送醫急救後，於翌日因急性呼吸衰竭死亡。
（二）上訴人因前開過失肇事行為，經新北地院刑事庭以108年
      度交訴字第38號、本院109年度交上訴字第79號判決，認
      犯公共危險罪，判處有期徒刑5年6月確定。
（三）林金龍、戴鳳麗為林亭佑（84年1月13日生）之父母，被
      上訴人尚有一名子女，林金龍因系爭事故支出醫療費用1,
      560元、殯葬費用46萬5,320元，且林金龍、戴鳳麗各已領
      取強制險保險金100萬1,980元、100萬1,979元。
（四）林金龍為48年4月9日生，現任職於中華航空股份有限公司
      （下稱華航），109年8月之薪資為10萬6,641元，如屆齡
      退休可獲取487萬9,845元之退休金；戴鳳麗為53年1月11
      日生，前任職於聯合報股份有限公司（下稱聯合報）於10
      7年2月退休，已領取378萬1,194元退休金。
（五）上訴人有為林金龍、戴鳳麗分別提存95萬元、55萬元於臺
      灣臺北地方法院（下稱臺北地院）。
五、查上訴人有於107 年10月5 日18時許起，在臺北市西門町美
    觀園日式料理店與他人聚餐飲酒，至同日約22時許結束後，
    明知酒後吐氣所含酒精濃度達每公升0.25毫克以上者，不得
    駕駛動力交通工具，竟仍在吐氣所含酒精濃度已達每公升0.
    25毫克以上，控制車輛能力及反應能力均因受體內酒精成分
    影響而降低，已不能安全駕駛動力交通工具之狀況下，仍於
    同日23時6分許駕駛系爭車輛返家，而於行經新北市泰山區
    新北大道與泰林路之交岔路口時，該路口內側車道設有禁止
    左轉之標誌，本應注意遵守交通標誌之指示，竟違反標誌指
    示貿然違規左轉，適有林亭佑騎乘車牌號碼000-000 號普通
    重型機車沿新北大道直行至該路口而發生撞擊，致發生系爭
    事故，並因而致林亭佑死亡。而上訴人前開行為業經新北地
    院以另案判決上訴人犯駕駛動力交通工具，吐氣所含酒精濃
    度達每公升零點二五毫克以上，因而致人於死罪，處有期徒
    刑5年6月。上訴後，經本院109 年度交上訴字第79號判決上
    訴駁回而告確定等情，為兩造所不爭（見不爭執事項㈠、㈡）
    ，則上訴人確因酒後駕車肇致系爭事故，並使林亭佑死亡之
    事實。被上訴人主張其二人為林亭佑之父母，爰依侵權行為
    法律關係請求賠償林金龍因系爭事故所支出醫療費用、殯葬
    費用，及林金龍、戴鳳麗並各請求慰撫金等；惟為上訴人為
    前開辯述。經本院與兩造整理並協議簡化爭點（見本院卷第
    172頁），茲論述如下： 
（一）按因故意或過失，不法侵害他人之權利者，負損害賠償責
      任。汽車、機車或其他非依軌道行駛之動力車輛，在使用
      中加損害於他人者，駕駛人應賠償因此所受之損害，民法
      第184條第1項前段、第191條之2前段均有明定。查上訴人
      於上揭時間飲酒後仍駕駛系爭車輛上路，並於行經新北大
      道與泰林路之交岔路口時，違反標誌指示貿然違規左轉，
      致發生系爭事故，並因而致林亭佑死亡等情，已如前述，
      上訴人上開過失不法行為造成系爭事故之發生，且與林亭
      佑之死亡結果間，具相當因果關係，則上訴人自應負侵權
      行為損害賠償責任。　　
（二）按不法侵害他人致死者，對於支出醫療及增加生活上需要
      之費用或殯葬費之人，亦應負損害賠償責任，民法第192
      條第1項定有明文。查林金龍、戴鳳麗為林亭佑之父母，
      林金龍有因系爭事故而支出醫療費用1,560元、殯葬費用4
      6萬5,320元等情，為兩造所不爭（見不爭執事項㈢），則
      林金龍請求上訴人應給付醫療費用1,560元、殯葬費用46
      萬5,320元，自屬有據，而予准許。
（三）按不法侵害他人致死者，被害人之子女雖非財產上之損害
      ，亦得請求賠償相當之金額，為民法第194條所明定。慰
      藉金之賠償須以人格權遭遇侵害，使精神上受有痛苦為必
      要，其核給之標準固與財產上損害之計算不同，然非不可
      斟酌雙方身分資力與加害程度，及其他各種情形核定相當
      之數額。又以人格權遭遇侵害，受有精神上之痛苦，而請
      求慰藉金之賠償，其核給之標準，須斟酌雙方之身分、地
      位、資力、經濟狀況、加害程度、受損情況及其他各種情
      形核定相當之數額。是其金額是否相當，自應依實際加害
      情形與被害人所受之痛苦及雙方之身分、地位、經濟狀況
      、權利人與被害人間親疏關係等情形決定之。
   1、查林金龍、戴鳳麗分為48年4月9日、53年1月11日生，林
      亭佑為被上訴人之長子，系爭事故發生時，林亭佑（84年
      1月13日生）年僅23歲，即將自臺灣大學土木工程研究所
      畢業，品學兼優，前途似錦，而被上訴人身為林亭佑之父
      母，自幼將其撫育成人，投入了無盡之關愛與心力，卻遭
      逢此事故，使被上訴人蒙受喪子、天人永隔之巨大痛苦，
      其等原本美滿的家庭因而破碎，原先對林亭佑之滿心期待
      亦因此滅絕，在精神上所受之痛苦可謂至深且鉅，而戴鳳
      麗亦因林亭佑之死亡，產生急性壓力反應，出現夜眠易醒
      ，間歇性突發悲傷哭泣難以面對，而明顯影響其身心健康
      狀態及日常生活功能之心理傷害，而須持續心理諮商予以
      治療，有臺北市聯合醫院（松德院區）診斷證明書、輔導
      證明書等在卷可證（見原審卷第149至153頁），及參酌被
      上訴人於本件審理時所為之陳述（見本院卷第172至173頁
      、第255頁、第343至344頁），可見被上訴人所受之內心
      傷痛，尚未因時間之經過而為解緩。
　 2、復衡酌上訴人之行為情節，依證人即同飲酒友人林聰敏於
      另案偵查中證稱，林志憲大約喝三、四瓶清酒等語（見原
      審卷第175頁），且系爭事故發生後上訴人經測得吐氣所
      含酒精濃度亦達每公升0.70毫克，數值非低，又上訴人於
      另案偵查中陳稱，我在美觀園那邊就已經喝醉了等語（見
      原審附民卷第35頁），可見上訴人於聚餐飲酒結束後，明
      知自身飲酒量非少，且已喝醉，竟仍不顧安危，貿然駕駛
      系爭車輛上路，又系爭事故發生之際，上訴人亦無視路口
      內側車道設有禁止左轉之標誌，即貿然左轉，更因而撞擊
      包含林亭佑在內之3輛機車（見原審卷第113頁事故現場照
      片），顯見上訴人絲毫未顧及當時之交通狀況，亦無視對
      其他用路人生命、身體之尊重。
　 3、又參酌林金龍學歷為大學畢業，目前於華航擔任飛機工程
      師，月薪約10萬餘元；戴鳳麗係大學畢業，前從聯合報系
      編輯工作退休，現從事美國世界日報兼任計時性編輯；上
      訴人則為63年次，學歷為二技畢業，系爭事故發生時係從
      事建築工作，系爭事故發生後則至百貨公司從事打零工（
      木工）維生，現已入監服刑，而就兩造之收入及財產狀況
      ，有華航109年9月22日、聯合報109年9月30日、臺灣銀行
      松山分行109年10月21日、第一商業銀行南京東路分行109
      年10月21日函覆資料等（見原審卷第269、325、第335至3
      37頁）、兩造之稅務電子閘門所得調件明細表、財產調件
      明細表在卷可佐（參限閱卷，此屬個人隱私予以參酌，爰
      不予揭露），再酌以林金龍即將屆齡退休，而戴鳳麗則已
      退休，其二人將林亭佑扶養成人，本可頤養天年，並能期
      待林亭佑日後之孝親奉養，現已無可能。爰綜參上述兩造
      之身分、經濟能力、社會地位、財產狀況，及被上訴人分
      別所受精神上痛苦程度、上訴人酒後駕車且未遵守號誌嚴
      重違反道路交通安全規則，嚴重危及用路人安全及侵害他
      人生命、身體等一切情狀，認被上訴人各請求非財產上損
      害700萬元，尚屬適當。至上訴人現雖已入監服刑；然此
      為其所應負之刑事責任，與本件民事責任之認定尚屬無涉
      ，又因個案間所涉事實情節及內容均有不同，法院本應視
      各個案間之內容差異而為適切妥適之審酌判斷，並無何平
      均基準或僅得為一定數額之慰撫金認定，而就本件慰撫金
      之審酌，業經說明如前，則上訴人辯稱被上訴人請求慰撫
      金額過高，應各以150萬元為適當云云，尚無足採。 
（四）按保險人依本法規定所為之保險給付，視為被保險人損害
      賠償金額之一部分；被保險人受賠償請求時，得扣除之，
      強制汽車責任保險法第32條定有明文。準此，保險人所給
      付之保險金，可視為被保險人所負損害賠償金額之一部分
      ，受害人倘已自保險金獲得滿足，自不得又對被保險人或
      加害人再為請求。查本件林金龍、戴鳳麗各得請求上訴人
      賠償746萬6,880元（醫療費用1,560元＋喪葬費用46萬5,32
      0元＋慰撫金700萬元=746萬6,880元）、700萬元；惟林金
      龍、戴鳳麗各已領取強制汽車責任保險金100萬1,980元、
      100萬1,979元，為兩造所不爭執（見不爭執事項㈢），依
      前開說明，應自被上訴人所得請求賠償之金額中扣除。從
      而林金龍、戴鳳麗得請求上訴人各賠償646萬4,900元（74
      6萬6,680元-100萬1,980元=646萬4,900元）、599萬8,021
      元（700萬元-100萬1,979元=599萬8,021元），及均自刑
      事附帶民事起訴狀繕本送達翌日即108年10月18日（見原
      審附民卷第39頁）起至清償日止，按年息5%計算之利息。
      至上訴人雖辯稱其已於台北地院分別提存95萬元、55萬元
      ，並據此主張抵銷云云。惟按二人互負債務，而其給付種
      類相同，並均屆清償期者，各得以其債務，與他方之債務
      ，互為抵銷，民法第334條第1項前段定有明文。是債務之
      抵銷，以雙方當事人互負債務為必須具備之要件，若一方
      並未對他方負有債務，他方尚無得主張抵銷之可言（最高
      法院86年度台上字第3611號裁定意旨參照）。查上訴人就
      其有為前開提存一事，雖有提出提存書2份為證（見原審
      卷第251至254頁）；但被上訴人並未因前開提存而使其對
      上訴人負有債務，則依上開規定及判決意旨，上訴人自無
      據此抵銷之理，是其所辯，當不足採。  　
（五）綜上，林金龍、戴鳳麗依侵權行為法律關係，請求上訴人
      給付646萬4,900元、599萬8,021元（即再各給付慰撫金10
      0萬元），及自起訴狀繕本送達翌日即108年10月18日起至
      清償日止，按年息5%計算之利息，為有理由，應予准許。
六、綜上所述，林金龍、戴鳳麗依侵權行為法律關係，請求上訴
    人給付646萬4,900元、599萬8,021元（即再各給付100萬元
    ），及自起訴狀繕本送達翌日即108年10月18日起至清償日
    止，按年息5%計算之利息，為有理由，應予准許。原審就上
    開應予准許部分，判命上訴人應給付林金龍、戴鳳麗各546
    萬4,900元、499萬8,021元本息，並分別諭知兩造供擔保後
    ，得准、免假執行，核無不當，上訴人上訴意旨指摘原判決
    此部分不當，求予廢棄改判，為無理由，應駁回其上訴。又
    被上訴人提起附帶上訴，請求上訴人應再各給付100萬元本
    息，亦有理由，應予准許，爰由本院廢棄改判如主文第3項
    所示。另就上開廢棄改判部分，兩造均陳明願供擔保，請准
    宣告假執行或免為假執行，均無不合，爰予宣告之。
七、本件事證已臻明確，兩造其餘之攻擊或防禦方法及所用之證
    據，經本院斟酌後，認為均不足以影響本判決之結果，爰不
    逐一論列，併此敘明。
八、據上論結，本件上訴人之上訴為無理由，被上訴人之附帶上
    訴為有理由，判決如主文。
中華民國110年6月29日
                  民事第十七庭  
                      審判長法  官  黃雯惠  
　　　　　　　　　　　　　　法  官  賴秀蘭
　　　　　　　　　　　　　　法  官  華奕超  
正本係照原本作成。
如不服本判決，應於收受送達後20日內向本院提出上訴書狀，其
未表明上訴理由者，應於提出上訴後20日內向本院補提理由書狀
（均須按他造當事人之人數附繕本）上訴時應提出委任律師或具
有律師資格之人之委任狀；委任有律師資格者，另應附具律師資
格證書及釋明委任人與受任人有民事訴訟法第466 條之1第1項但
書或第2項所定關係之釋明文書影本。如委任律師提起上訴者，
應一併繳納上訴審裁判費。
中　　華　　民　　國　　110 　年　　6 　　月　　30　　日

  　　　　　　　　       　書記官  簡素惠